臺北高等行政法院判決
　　　　　　　　　　　　　93年度訴更一字第00039號
原　　　告　甲○○
被　　　告　行政院勞工委員會
代　表　人　陳菊（主任委員）
訴訟代理人　乙○○
　　　　　　丙○○
上列當事人間因勞動檢查法事件，原告不服行政院中華民國91年
8月14日院臺訴字第0910040303號訴願決定，提起行政訴訟。本
院於91年12月23日以91年度訴字第3917號裁定後，原告不服，提
起抗告，經最高行政法院以93年3月4日93年度裁字第216號裁定
將關於原告求為撤銷被告91年3月26日勞檢一字第0910011527號
函之訴及該訴訟費用部分廢棄，發回本院更為審理，本院判決如
下：
　　主  文
訴願決定撤銷。
訴訟費用由被告負擔。
　　事  實
一、事實概要：原告因勞動檢查法事件，經由台北市政府勞工局
    勞動檢查處（以下稱勞動檢查處）於91年3月8日向被告申請
    勞動檢查證，經被告於91年3月26日勞檢一字第0910011527
    號書函否准核發，該函經勞動檢查處知會原告，經原告於該
    函加註日期3月28日，足證原告業於91年3月28知悉被告否准
    核發勞動檢查證之事實，原告遲至91年7月9日始提起訴願，
    訴願決定以其訴願已逾30日之法定不變期間，不予受理，原
    告不服，提起行政訴訟，經本院裁定駁回，原告猶未甘服，
    提起抗告，嗣經最高行政法院裁定將關於原告求為撤銷被告
    91年3月26日勞檢一字第0910011527號函之訴及該訴訟費用
    部分廢棄，發回本院更為審理。
二、兩造聲明：
　(一)原告聲明：原處分及訴願決定均撤銷。
　(二)被告聲明：駁回原告之訴。
三、兩造之主張：
甲、原告主張：
  (一)依據勞動檢查法第8條及第22條第3項之規定：「勞動檢查員
    之任用，除適用公務人員有關法令之規定外，其遴用標準由
    中主管機關定之。」「第一項之勞動檢查證，由中央主管機
    關製發之。」可知勞動檢查證之核發權責係屬中央主管機關
    ，即屬被告之權責。原告於送審被告核發勞動檢查證前，須
    經過任職機關（台北市政府勞工局勞動檢查處）之初步審核
    ，再依規定繳交相關文件並函送被告；被告依據相關文件審
    核後，即為核發或駁回，其所為准駁將影響到職務的執行及
    附帶權益保障。系爭之函即屬有准駁之內涵，雖於說明三要
    求原告任職機關「宜請再酌」，然其說明二之不當行政解釋
    已經影響准駁之實質內容。被告不核發原告之勞動檢查證，
    准駁之效果更加明確，迄今仍未核發原告之勞動檢查證。綜
    上所述系爭函為行政處分。
  (二)被告於91年3月26日勞檢一字第0910011527號書函否准核發
    原告關於勞動檢查證之申請，性質上當然為行政處分，又因
    該處分未載明救濟教示，故訴願期間依法應延展為一年，從
    而原告提起訴願並未逾期。
乙、被告主張：
  (一)依訴願法第3條第I項規定，所稱行政處分，係指中央或地方
    機關就公法上具體事件所為之決定或其他公權力措施而對外
    直接發生法律效果之單方行政行為，被告91年3月26日勞檢
    一字第0910011527號書函之內容，僅係被告對勞動檢處所為
    勞動檢查員任用相關法令意旨之表示，請其本於權責查明事
    項並依法核實辦理勞動檢查員之任用相關事宜，係機關對機
    關之公文書，並未對原告發生法律效力，自不能認為有行政
    處分性質，被告自無必要於該書函附記有關救濟方法、期間
    及其受理機關等事項。
  (二)至於原告所提被告未於前揭函釋附記任何救濟期間及救濟機
    關，當可於1年內合法提起訴願之主張部分：查訴願法第14
    條規定：「訴願之提起，應自行政處分達到或公告期滿之次
    日起30日內為之。利害關係人提起訴願者，前項期間自知悉
    時起算。」，被告91年3月26日勞檢一字第0910011527號書
    函係為勞委會函復勞動檢查處之公文書，此為機關對機關之
    公文書，並非對人民所發之公文書，自無行政程序法第98條
    規定之適用，該書函依前述非屬行政處分之論述如成立者，
    則原告之主張自然不復存在，即或不然，原告亦僅可視為本
    案之利害關係人，依上開規定，得自知悉時起算30日內起訴
    願。又查被告91年3月26日勞檢一字第0910011527號書函業
    經勞動檢查處知會原告，並經原告於該函上簽註意見及加註
    日期3月28日，是原告於91年3月28日即已知悉被告對其符合
    勞動檢查員遴用規定有疑義，惟原告遲至91年7月9日始提起
    訴願，故依首揭訴願法第14條第2項規定，原告提起訴願已
    逾法定期間，應不受理。
  (三)原告主張其有行政程序法第98條所訂合法提起訴願延展1 年
    部分，除前揭第2點之論述，依法不足採取外，第一公文書
    是否有行政處分之性質，客觀上有疑義者，甚至須經爭訟程
    序始能判定，如苛求行政機關記明教示文字，已不盡合理，
    故如有不服之聲明應按通常救濟方法及期間處理。第二若相
    對人或利害關係人明知法定救濟途徑及期間，不致因未告知
    而遲誤時，基於誠信原則，不得主張第98條第3項之利益，
    換言之，應適用通常救濟方法及期間，意即於30內提起訴願
    之規定，以原告服務之行政機關性質及其之前已有提起訴願
    之經驗而論，原告應已明知法定救濟期間，綜此，原告不得
    主張其有行政程序法第98條第3項所訂延展1年訴願規定之適
    用。
  (四)依勞動檢查處91年3月7日北市勞檢人字第09130497900號函
    申請核發原告勞動檢查證，所持依據及理由為原告符合「勞
    動檢查員遴用及專業訓練辦法」第2條第2項規定：「曾依法
    任用擔任檢查員者，不受前項遴用資格之限制」，惟本會究
    其引用法條之意旨及勞動檢查法所定勞動檢查員之定義來看
    ，原告既未符合前項有關曾依法擔任檢查員不受該辦法施行
    後之資格限制規定，且原告從際未實際於勞動檢查機構「執
    行勞動檢查職務」，本會前於91年11月26日勞檢一字第0910
    059397號函所送本案之答辯狀既已陳述分明；即便不論前4
    段所述有關訴願提起之程序問題，以勞委會實體答辯內容而
    論，原告亦確實未符合勞動檢查員遴用資格。
    理  由
一、本件係原告因勞動檢查法事件，經由勞動檢查處於91年3月8
    日向被告申請勞動檢查證，經被告於91年3月26日勞檢一字
    第0910011527號書函否准核發，該函經勞動檢查處知會原告
    ，原告於該函加註日期3月28日，訴願決定以原告業於91 年
    3月28知悉被告否准核發勞動檢查證之事實，遲至91年7月9
    日始提起訴願，已逾30日之法定不變期間，不予受理。原告
    則不服，為如事實欄所載之主張。是本件應審究者厥為被91
    年3月26日勞檢一字第0910011527號書函是否為行政處分？
    原告是否已逾訴願期間？
二、查依訴願法第3條第1項規定：「所稱行政處分，係指中央或
    地方機關就公法上具體事件所為之決定或其他公權力措施而
    對外直接發生法律效果之單方行政行為。」，本件被告91
    年3月26日勞檢一字第0910011527號書函，係勞動檢查處向
    被告申請有關原告被告申請「勞動檢查證」乙事所為之函示
    ，該書函略以：「‧‧。三、‧‧。本案郭員是否符合本會
    發布『勞動檢查員遴用及專業訓練辦法』中有關勞動檢查員
    之遴用規定，宜請再酌。」等語；揆諸司法院釋字第423號
    解釋：「行政機關行使公權力，就特定具體之公法事件所為
    對外發生法律效果之單方行政行為，皆屬行政處分，不因其
    用語、形式以及是否有後續行為或記載不得聲明不服之文字
    而有異。‧‧」之意旨，及參照前行政法院77年判字第2054
    號判決意旨「行政機關對於人民請求之事項，雖未為具體准
    駁之表示，但由其敘述之事實及理由之說明內容，如已足其
    有准駁之表示，而對人民發生法律上效果者，自難謂非行政
    處分，即得為行政爭訟之標的。」，足認被告所為「宜請再
    酌。」之函覆，即有否准原告所為申請，是該書函應屬行政
    處分；另該書函雖係被告對勞動檢查處所為之函覆，惟勞動
    檢查處僅代原告向被告為申請，且「勞動檢查證」僅被告有
    權核發，乃屬對原告發生效力，依上開訴願法第3條第1項規
    定，該書函對於原告自屬行政處分，原告依法自得提起訴願
    ，合先敘明。
三、按行政程序法第98條第3項規定：「處分機關未告知救濟期
    間或告知錯誤未為更正，致相對人或利害關係人遲誤者，如
    自處分書送達後一年內聲明不服時，視為於法定期間內所為
    。」，查系爭被告91年3月26日勞檢一字第0910011527號書
    函，對於原告係屬行政處分，已如上述；雖勞動檢查處於收
    到該書函後有知會原告，然揆諸系爭書函並未載明救濟期間
    ，是依上開行政程序法第98條第3項之規定，原告於處分書
    送達後一年內聲明不服時，乃視為於法定期間內所為。查系
    爭書函勞動檢查處係於91年3月27日收受，有該處收文戳足
    憑，而原告乃於91年7月9日提起訴願，未逾一年期間，並無
    逾期。本件訴願決定以原告提起之訴願已逾越法定三十日不
    變期間，屬程序不合，而為不受理之決定，容有未當，爰由
    本院予以撤銷，應由訴願機關另為適法之決定。至原告雖亦
    請求將原處分撤銷，惟查訴願決定既有上述不合法情形，應
    俟訴願機關就實體部分重為訴願決定後，倘原告仍有不服而
    提起行政訴訟，始由本院一併審理，附此敘明。
四、據上論結，本件原告之訴為有理由，依行政訴訟法第98條第
    3項前段判決如主文。
中    華    民    國     94    年    3    月    17    日
                      第七庭審判長法  官　鄭　小　康
                                  法  官　李　玉　卿
                                  法  官　黃　秋　鴻
上為正本係照原本作成。
如不服本判決，應於送達後20日內，向本院提出上訴狀並表明上
訴理由，如於本判決宣示後送達前提起上訴者，應於判決送達後
20日內補提上訴理由書（須按他造人數附繕本）。
中    華    民    國     94    年    3    月    17    日
 　　  　　                       　　 書記官  王琍瑩
